【裁判字號】    99,台上,7845
【裁判日期】    991216
【裁判案由】    強盜
【裁判全文】
最高法院刑事判決            九十九年度台上字第七八四五號
上  訴  人  吳寶樹
選任辯護人  吳鴻奎律師
上列上訴人因強盜案件，不服台灣高等法院中華民國九十九年九
月十六日第二審判決（九十九年度上訴字第一八三六號，起訴案
號：台灣台北地方法院檢察署九十九年度偵字第二０八九號），
提起上訴，本院判決如下：
    主  文
原判決關於吳寶樹部分撤銷，發回台灣高等法院。
    理  由
本件原判決認定上訴人吳寶樹有其事實欄所載犯行，因而撤銷第
一審關於此部分科刑之判決，改判仍論處上訴人共同意圖為自己
不法之所有，攜帶兇器，以強暴、脅迫至使不能抗拒，而取他人
之物及使他人交付其物罪刑，固非無見。
惟查：(一)、被告對證人之對質詰問權，係憲法所保障之基本訴訟
權，除當事人已捨棄不行使或客觀不能行使外，不容任意剝奪。
故法院於審判中，除有刑事訴訟法第一百九十六條等法定情形，
或該證人無法傳喚或傳喚不到，或到庭後無正當理由拒絕陳述者
外，均應依法定程序傳喚證人到場，命其具結陳述，並通知被告
，使被告有與證人對質及詰問之機會，以確保被告之對質詰問權
。證人於偵查中向檢察官所為之陳述，就被告而言，係被告以外
之人於審判外之陳述，若無顯不可信之情況，固得為證據。但此
項未經被告詰問之被告以外之人於偵查中向檢察官所為之陳述，
因未經被告詰問，此項詰問權之欠缺，應於審判中由被告行使以
資補正，否則如僅於審判期日向被告提示該證人未經對質詰問之
審判外陳述筆錄或告以要旨，即資為論罪之依據，無異剝奪被告
之對質詰問權，且有害於實體真實之發現，其所踐行之調查程序
，即難謂為適法，自有應調查之證據未予調查之違法。原判決認
定上訴人犯有本件罪行，係依憑告訴人阮瑞惠於偵查中陳述為其
主要論據之一。然上訴人於原審時否認有共同攜帶兇器而為強盜
犯行，並聲請傳喚阮瑞惠到庭詰問，以證明上訴人在案發現場雖
依共同被告黃水木指示為關門、拉窗簾之行為，乃因上訴人大聲
勸止黃水木強盜傷人之行為無效後，因黃水木持刀向其揮舞，上
訴人發現黃水木疑似精神病發作，為避免激怒黃水木，造成阮瑞
惠及另一告訴人吳瀛昭更多傷害以及自保起見，乃迫於無奈配合
黃水木之要求，況案發當時上訴人亦有幫阮瑞惠止血，阮瑞惠並
要求帶其到對面小叔住處求救，另黃水木本想再強取阮瑞惠之手
環並進入房間內搜括財物，亦遭上訴人大聲喝止，上訴人若與黃
水木有共同強盜之犯意，豈會制止黃水木強取財物之理等情（見
原審卷第六十三頁）；原審於審判期日傳喚阮瑞惠未到庭，上訴
人亦聲請續為傳喚，有原審審判程序筆錄在卷可查（見原審卷第
一０二頁反面）。乃原判決逕於理由欄說明上訴人於其間縱曾協
助阮瑞惠止血，及未以膠帶綑綁阮瑞惠、吳瀛昭無訛，亦屬上訴
人之行為手段及所生危險或損害如何之問題，固得作為量刑審酌
之參考，但不足以據此推翻已明確之共同犯罪事證，上訴人聲請
傳喚阮瑞惠證明曾協助阮瑞惠止血，非控制其行動，於本件上訴
人共同強盜行為之證明不生影響，況且相關事實亦臻明確，應無
繼續傳喚阮瑞惠之必要等由（見原判決第十二頁第八至十四行）
。惟上訴人聲請傳喚阮瑞惠詰問，似非僅止於證明有無協助阮瑞
惠止血及綑綁等情，原判決此部分認定，似與卷內資料不符，已
有未合。況原判決雖說明上訴人聲請傳喚證明之事項，得作為量
刑審酌之參考等由，但依原判決理由欄量刑部分明上訴人素行
不良，竟再犯本件強盜罪，顯不知悛悔，欠缺法紀觀念，視他人
尊嚴、人身安全及財產權益如無物，應予非難，兼衡上訴人具國
中肄業之智識程度、無業、家境小康等生活狀況、犯罪目的、所
用手段、所生危害、及犯罪後態度等一切情狀等由（見原判決第
十六頁第五至十一行），似未審酌上訴人於犯罪當時有無協助止
血等節，亦有理由欠備之違誤。又阮瑞惠雖曾具狀稱：伊受刀傷
後，復健歷程艱辛，身心受盡折磨，致伊罹患憂鬱症，須賴藥物
治療，且丈夫、兒子都在大陸工作，恐懼之心讓伊無法面對陳述
等情（見原審卷第八十八頁）。惟原審為免除阮瑞惠之恐懼，非
不得事先與阮瑞惠協調於到庭後，以「雙向視訊系統隔離訊問」
之方式，踐行法定之調查程序，尚難因此即剝奪上訴人之對質詰
問權。原審僅於審判期日提示阮瑞惠之偵查筆錄，即資為論罪之
依據，難認已經合法調查，自有應調查之證據未予調查之違法。
(二)、依原判決事實欄記載：「…黃水木即藉故借用廁所，利用吳
瀛昭之媳婦阮瑞惠指引廁所位置之際，將阮瑞惠推入廁所內，持
上開水果刀抵住阮瑞惠之腹部，向阮瑞惠表示要錢，阮瑞惠旋與
黃水木發生拉扯，於掙扎中，遭黃水木所持上開水果刀劃傷…吳
瀛昭見狀上前制止並與黃水木拉扯，亦遭黃水木持上開水果刀劃
傷…黃水木立即以上開購得之膠帶綑綁吳瀛昭雙手，以膠帶封其
口，吳寶樹則依黃水木之指示，以手抓住阮瑞惠雙手並控制行動
，至使吳瀛昭、阮瑞惠不能抗拒後…阮瑞惠因而交付現金新台幣
五萬四千元予黃水木，黃水木尚接續出手拿取吳瀛昭、阮瑞惠之
手機共二具、扯下阮瑞惠身上之黃金項鍊一條…並將吳瀛昭、阮
瑞惠所穿衣服淋濕後逃逸…」等情（見原判決第二頁倒數第三行
至第三頁第十七行），倘若非虛，上訴人與黃水木係在同一處所
強盜阮瑞惠、吳瀛昭二人之財物。則上訴人強盜該二位被害人之
行為，應如何論處，是否係裁判上一罪或數罪併罰。原判決疏未
論述，亦有理由欠備及未適用法則之疏誤。上訴意旨指摘原判決
此部分違法，尚非全無理由，應認此部分有發回更審之原因。
據上論結，應依刑事訴訟法第三百九十七條、第四百零一條，判
決如主文。
中    華    民    國  九十九  年   十二   月   十六   日
                      最高法院刑事第十二庭
                          審判長法官  賴  忠  星  
                                法官  呂  丹  玉  
                                法官  吳      燦  
                                法官  蔡  名  曜  
                                法官  葉  麗  霞  
本件正本證明與原本無異
                                      書  記  官  
中    華    民    國  九十九  年   十二   月  二十一  日
                                                      Ｅ

司法院資訊處製作；財團法人民間司法改革基金會備份。
